最高法院刑事判決　　　　　　　　　九十四年度台非字第一號
　　上　訴　人　最高法院檢察署檢察總長
　　被　　　告　甲○○
　　　　　　　　　　　　號
上列上訴人因被告違反菸酒管理法案件，對於台灣高雄地方法院
中華民國九十三年七月八日（合議庭）第二審判決（九十三年度
簡上字第一五九號，檢察官聲請簡易判決處刑案號：九十二年度
偵字第二一四八三號），認為違法，提起非常上訴，本院判決如
下：
    主      文
原判決關於違背法令部分撤銷。
    理      由
非常上訴理由稱：「按判決不適用法則或適用不當者，其判決當
然為違背法令；又行為後法律有變更者，適用裁判時之法律，但
裁判前之法律有利於行為人者，適用最有利於行為人之法律，刑
事訴訟法第三百七十八條、刑法第二條第一項分別定有明文。此
項法律適用情形，應依刑事訴訟法第三百十條第七款規定於判決
理由內加以說明，否則，即有判決理由不備及不適用法則之違法
（最高法院六十五年度台非字第一０二號、八十六年度台非字第
一六七號刑事判決參照）。本件原判決認定被告甲○○與陳回端
、陳清員（以上二人均另案審理）及不詳姓名、年籍、綽號為「
阿吉」之大陸籍成年男子，於民國九十二年十月間，共同輸入計
新台幣（下同）十萬零五千二百四十包之仿冒私菸，為警查獲等
情。因認被告甲○○係犯修正後商標法第八十二條、第八十一條
第一款明知為未得商標權人同意，於同一商品，使用相同於他人
註冊商標之圖樣之商品而輸入罪及菸酒管理法第四十六條輸入私
菸罪，二罪有想像競合關係，應從較重之菸酒管理法第四十六條
輸入私菸罪處斷。固非無見。惟查菸酒管理法於被告甲○○行為
後，經總統於九十三年一月七日令修正公布全文共六十三條，並
經行政院於同年六月八日以院台財字第０九三００二五九四九號
令發布除第四條第三項、第二十七條第二項、第二十八條第二項
、第三十九條第三項至第六項及第五十六條第一項第六款外，其
餘條文，定自九十三年七月一日施行。比較修正前菸酒管理法第
四十六條規定：「產製或輸入私菸、私酒者，處一年以下有期徒
刑、拘役或科或併科新台幣三十萬元以上一百五十萬元以下罰金
。但以手工製私菸、私酒供自用者，免予處罰」及修正後菸酒管
理法第四十六條第四項規定：「輸入私菸、私酒者，處二年以下
有期徒刑、拘役或科或併科新台幣二十萬元以上二百萬元以下罰
金」之輕重結果，以行為時法即修正前菸酒管理法第四十六條規
定有利於被告，則原審法院於九十三年七月八日以九十三年度簡
上字第一五九號判決時，修正後菸酒管理法第四十六條第四項規
定已生效施行，自應就行為時之菸酒管理法第四十六條規定及裁
判時之菸酒管理法第四十六條第四項規定比較其輕重，而適用有
利於被告即有較輕處罰規定之行為時之菸酒管理法第四十六條規
定處斷，並引用刑法第二條第一項但書規定及依刑事訴訟法第三
百十條第七款規定於判決理由內詳加說明，方為適法。乃原判決
未比較上開行為時法及裁判時法之輕重，亦未引用刑法第二條第
一項但書規定，理由內復未說明，即逕依行為時之菸酒管理法第
四十六條規定論處被告罪刑，揆之首開說明，顯有判決不載理由
及不適用法則之違背法令。案經確定，爰依刑事訴訟法第四百四
十一條、第四百四十三條規定提起非常上訴，以資糾正」等語。
本院按判決不適用法則或適用不當者，其判決當然為違背法令；
又行為後法律有變更者，適用裁判時之法律，但裁判前之法律有
利於行為人者，適用最有利於行為人之法律，刑事訴訟法第三百
七十八條、刑法第二條第一項分別定有明文。此項法律適用情形
，應依刑事訴訟法第三百十條第七款規定於判決理由內加以說明
，否則，即有判決理由不備及不適用法則之違法。本件原確定判
決認定被告甲○○與陳回端、陳清員及綽號「阿吉」之成年男子
，於九十二年十月間，共同輸入仿冒私菸共十萬零五千二百四十
包，係犯修正後商標法第八十二條、第八十一條第一款明知為未
得商標權人同意，於同一商品，使用相同於他人註冊商標之圖樣
之商品而輸入罪及修正前菸酒管理法第四十六條之輸入私菸罪，
二罪間有想像競合犯之關係，應從較重之修正前菸酒管理法第四
十六條輸入私菸罪處斷。惟查菸酒管理法於被告行為後，經總統
於九十三年一月七日令修正公布全文共六十三條，並經行政院於
同年六月八日以院台財字第０九三００二五九四九號令發布除第
四條第三項、第二十七條第二項、第二十八條第二項、第三十九
條第三項至第六項及第五十六條第一項第六款外，其餘條文，自
同年七月一日施行。茲修正前菸酒管理法第四十六條係規定：「
產製或輸入私菸、私酒者，處一年以下有期徒刑、拘役或科或併
科新台幣三十萬元以上一百五十萬元以下罰金。但以手工製私菸
、私酒供自用者，免予處罰」，而修正後菸酒管理法第四十六條
第四項則規定：「輸入私菸、私酒者，處二年以下有期徒刑、拘
役或科或併科新台幣二十萬元以上二百萬元以下罰金」，比較新
舊法結果，以行為時法即修正前菸酒管理法第四十六條之規定對
被告較為有利，原法院於九十三年七月八日為判決時，修正後菸
酒管理法第四十六條第四項已生效施行，自應就行為時菸酒管理
法第四十六條及裁判時菸酒管理法第四十六條第四項之規定比較
其輕重，而適用有利於被告即行為時菸酒管理法第四十六條之規
定處斷，並引用刑法第二條第一項但書及依刑事訴訟法第三百十
條第七款規定於判決理由內詳加說明，方為適法。乃原判決理由
疏未為新舊法之比較適用，亦未引用刑法第二條第一項但書之規
定，逕依行為時菸酒管理法第四十六條之規定論處被告罪刑，揆
之首開說明，顯有判決不適用法則及不載理由之違背法令。案經
確定，非常上訴意旨執以指摘，洵有理由，惟原判決尚非不利於
被告，應僅將原判決關於違背法令部分撤銷，以資糾正。
據上論結，應依刑事訴訟法第四百四十七條第一項第一款前段，
判決如主文。
中　　華　　民　　國　九十四　年　　一　　月　　六　　日
            最高法院刑事第四庭
                審判長法官  紀　俊　乾
                      法官  黃　正　興
                      法官  劉　介　民
                      法官  陳　東　誥
                      法官  林　秀　夫
      本件正本證明與原本無異
                          書  記  官
中　　華　　民　　國  九十四  年　　一　　月　　十　　日
                                                      Ｃ
